臺灣臺中地方法院民事判決          
110年度中消小字第17號
原      告  王登彥  
被      告  香港商世界健身事業有限公司

法定代理人  柯約翰(John  Edward Caraccio)

訴訟代理人  陳昱澤律師
            何翊慈律師
當事人間請求消費糾紛事件，本院於民國111年3月28日言詞辯論
終結，判決如下：
    主    文
被告應給付原告新臺幣8,549元，及自民國110年11月30日起至清
償日止，按週年利率百分之5計算之利息。
原告其餘之訴駁回。
訴訟費用新臺幣1,000元由被告負擔新臺幣111元，餘由原告負擔
。
本判決原告勝訴部分得假執行。但被告如以新臺幣8,549元為原
告預供擔保，得免為假執行。
    事實及理由
壹、程序事項
    按小額訴訟之訴狀送達後，原告不得將原訴變更或追加他訴
    ，但請求之基礎事實同一者或擴張或減縮應受判決事項之聲
    明者，不在此限，民事訴訟法第436條之23、第436條第2項
    、第255條第1項但書第2、3款定有明文。本件原告起訴時依
    契約法律關係聲明請求被告給付新台幣(下同)77,798元及自
    起訴狀繕本送達翌日起至清償日止，按週年利率百分之5計
    算之利息。嗣於本院民國111年3月28日言詞辯論期日追加併
    依不當得利之法律關係為請求權之基礎，並更正項請求金額
    為76,942元及自起訴狀繕本送達翌日起至清償日止，按週年
    利率百分之5計算之利息，有本院言詞辯論筆錄在卷(本院卷
    第245至246頁）。本院審酌原告上開更正請求，其請求之原
    因事實與原訴仍屬相同，故追加依不當得利之法律關係為本
    件請求權之基礎，然請求之基礎事實同一，另聲明金額之變
    更則核屬減縮應受判決事項之聲明，依首揭法條規定，均無
    不合，應准許之。
貳、實體事項
一、原告方面：
　㈠原告主張
　1.原告於108年2月16日與被告簽立會籍合約書（下稱系爭會籍
    合約），及於108年3月10日、108年5月1日、108年12月15日
    、108年12月21日分別簽立個人教練課程合約書（下稱系爭
    教練課合約一至四），其後原告因個人工作因素無法繼續在
    被告台南國賓店上教練課，且因成效不如預期，故於110年4
    月27日向被告為終止系爭教練課合約一至四之意思表示，並
    以起訴狀繕本送達對被告為終止系爭會籍合約之意思表示；
    而原告固因工作因素終止契約，然因新冠肺炎亦未完全消除
    ，則終止契約並非可歸責於消費者之原告，依此，依照101
    年6月6日修正通過之健身中心定型化契約應記載與不得記載
    事項（下稱系爭應記載及不得記載事項）第7條第2項第3款
    規定，被告應退還教練課費用，原告支付之系爭合約一至四
    費用及使用狀況均如附表所示，另原告願意支付10％違約金
    ，則被告應退還原告如附表所示未使用之教練課費用及違約
    金共76,942元。
　2.再者，系爭會籍合約及系爭教練課合約一至四既經終止，被
    告收取會費即欠缺法律上之原因，爰依不當得利之法律關係
    請求被告返還前開費用76,942元。
　3.縱原告終止前開合約無理由，然被告主張之違約金實屬過高
    ，亦應予酌減。
　4.為此，爰依系爭會籍合約及系爭教練合約一至四及不當得利
    之法律關係，請求被告返還已繳納會費及教練課費用其中76
    ,942元，並聲明：被告應給付原告76,942元及自起訴狀繕本
    送達翌日起至清償日止，按週年利率百分之5計算之利息。
    　　
　㈡對被告抗辯之陳述
　　被告固抗辯系爭教練課合約一至四已屆期失效而無從終止，
    然系爭教練課合約一至四契約條款限制個人教練課程使用期
    限，已屬對消費者權利之限制，依消保法第12條第2項第3款
    及同法施行細則第14條第2項規定，應屬無效，另關於所購
    買課程之使用有效期限規定，亦已違反健身中心定型化契約
    應記載與不得記載事項中第12條「不得記載最低使用期限」
    之規定，亦屬無效，則系爭教練課合約一至四並無被告所指
    屆期後不得終止之情事，此部分亦經臺灣士林地方法院105
    年度湖小字第706號、臺灣台北地方法院106年度北消小字第
    44號、107年度消小上字第1號判決所肯認，則被告抗辯並無
    理由等語。
二、被告則以：
　　原告與被告分別簽立系爭會籍合約及系爭教練課合約一至四
    ，其中會籍合約於契約成立日起10年內均得隨時終止，然教
    練課合約一至四則約定有存續期間，原告應於課程有效期間
    內，協力完成所購買之教練課程，若因故無法履行，依系爭
    教練課合約第3條，應於契約到期日前後30日申請延展教練
    課程；如需終止或解除系爭合約，亦應依約辦理；然原告於
    兩造所約定之契約期間內，並未依約終止或解除前開系爭教
    練課合約一至四抑或辦理延展，而系爭教練課合約一至四課
    程所定使用期限則均已屆期，原告自不得再請求被告退費。
    此外，被告於銷售教練課程時，除應支應租金以提供運動場
    地外，尚須支付教練薪資及聘請專業教練，並精算所需之人
    數及時間，以確保相關合約之履行，始能提供消費者不同之
    優惠方案，而系爭教練課合約一至四關於違約金之約定亦與
    健身中心定型化契約應記載與不得記載事項第7條第2項第2
    款規定相符，而未有過高之情形；況不論原告因個人工作因
    素抑或新冠肺炎疫情等原因有提前終止系爭教練課合約一至
    四之必要，均非可歸責於被告，則原告請求違約金之酌減，
    自非有據等語。並聲明：原告之訴駁回。
三、本院之判斷
　㈠原告主張於108年2月16日與被告簽立系爭會籍合約，及於108
    年3月10日、108年5月1日、108年12月15日、108年12月21日
    分別與被告簽立系爭教練課合約一至四，其後原告於110年4
    月27日向被告為終止系爭教練課合約一至四之意思表示，並
    以起訴狀繕本送達對被告為終止系爭會籍合約之意思表示等
    事實，為被告所不爭執，本院自得採為判決之基礎。
　㈡兩造所定會籍合約、教練合約可否定期限？原告主張終止前
    開合約是否有據？
　1.按中央主管機關為預防消費糾紛，保護消費者權益，促進定
    型化契約之公平化，得選擇特定行業，擬訂其定型化契約應
    記載或不得記載事項，報請行政院核定後公告之；違反第1 
    項公告之定型化契約，其定型化契約條款無效。該定型化契
    約之效力，依前條規定定之；定型化契約中之定型化契約條
    款，全部或一部無效或不構成契約內容之一部者，除去該部
    分，契約亦可成立者，該契約之其他部分，仍為有效。但對
    當事人之一方顯失公平者，該契約全部無效，消費者保護法
    第17條第1 項、第4 項及第16條分別定有明文。而主管健身
    中心行業之行政院體育委員會（現已改制為教育部體育署）
    即於101 年6 月6 日制定有「健身中心定型化契約應記載及
    不得記載事項」（下稱系爭應記載及不得記載事項，本院卷
    第119頁至第129頁），依此，本件被告既為健身中心行業，
    並以其事先擬妥之定型化契約即系爭合約招攬消費者簽約消
    費，則其約款自應受系爭應記載及不得記載事項之拘束，先
    予敘明。
　2.次查，「您(即會員)同意自購買教練課程，所有課程必須在
    具有效會籍下並於以上有效期限內使用完畢」、「教練課程
    展延：教練課程得於有效期間到期前後30日內申請展延使用
    ，展延使用之課程不得請求退費。」、「終止政策：您得於
    本合約書課程有效期間內隨時終止本合約，並按剩餘教練課
    程之費用扣除20％手續費辦理退費。若會員有因傷害或疾病
    等產生不可回復之健康問題，致不適宜運動須終止本合約者
    (應檢附區域級以上醫院證明文件)，本公司不扣除手續費。
    但其情形為雙方訂約時已知或可得而知者，不在此限。展延
    之課程或超過有效期限之課程均不得請求退費。有效期間內
    因不可歸責於會員事由而終止契約者，得另外請求以所剩餘
    額千分之五計算之違約金。」系爭教練合約第2條、第3條、
    第13條分別定有明文，有原告提出之系爭教練課合約一至四
    在卷可稽（本院卷第29至38頁），依此，教練課程必須在約
    定之有效期限內使用完畢，超過有效期限之課程不得請求退
    費，申請展延者亦須於有效期間到期前後30日內使用，不得
    請求退費，且原告應於系爭教練課合約書課程有效期間內終
    止契約，除因不可回復之健康問題致不適宜運動而終止契約
    者外，依剩餘課程之費用扣除20％手續費辦理退費，準此，
    對於已超過有效期間之課程，原告即不得對已到期失效之個
    人教練課程合約終止契約而請求退費。又查，原告於110年4
    月25日中止系爭教練課教練課合約，為兩造所不爭執（本院
    卷第136頁），其中⑴系爭教練課合約一有效期間自108年3月
    10日至108年8月9日，⑵系爭教練課合約二有效期間自108年5
    月1日至108年7月31日，⑶系爭教練課合約三有效期間自108
    年12月15日至109年5月14日，⑷系爭教練課合約四有效期間
    自108年12月21日至109年10月20日，有前開合約附卷可參，
    足見兩造間簽訂之系爭教練課合約已明確約定課程之有效使
    用期限，則教練課程必須在約定之有效期限內使用完畢，揆
    諸上開說明，超過有效期限之課程不得請求退費。
　3.被告固抗辯教練課合約不得約定使用期限，前該條款業已違
    反健身中心定型化契約應記載與不得記載事項之規定等語。
    然查「消費者得於契約期限屆滿前，隨時終止契約。」、「
    契約除載明起迄時間外，業者不得與消費者約定「最低使用
    期限或類此字樣」，系爭應記載及不得記載事項第7條第1項
    、第12條分別定有明文。而系爭教練課合約一至四業已載明
    契約屆滿期限且未有最低使用期限或類此字樣之約定，亦有
    前開契約附卷可查，此外，經本院函詢教育部體育署結果函
    覆稱：⑴有關教練課程問題，目前雖無明確規範，倘消費者
    於簽訂教練契約後如有辦理解約、轉讓、退費等消費爭議，
    應類推適用現行「健身中心定型化契約應記載與不得記載事
    項」之規定，⑵關於兩造簽立之教練課程合約第2點「您(即
    會員)同意自購買教練課程，所有課程必須在具有效會籍下
    並於以上有效期限內使用完畢」及第3點「教練課程展延：
    教練課程得於有效期間到期前後30日內申請展延使用，展延
    使用之課程不得請求退費。」是否屬於本事項第12點之約定
    一事，經查「健身中心定型化契約應記載與不得記載事項」
    貳、不得記載事項第12點規定，契約除載明起迄時間外，業
    者不得與消費者約定「最低使用期限」或類此字樣。第12點
    之「最低使用期限」立法意旨係在要求業者明訂契約起迄時
    間，且不得因此拒絕消費者提前終止合約，故業者如於合約
    內明確載明消費者資格及其要求與限制，則無違反本事項第
    12點規定。⑶…依本事項第7點規定，消費者得於契約期限屆
    滿前，隨時終止契約，意即如消費者於契約期限到期前申請
    延展，則申請延展之課程同屬契約範圍內，消費者仍有隨時
    終止契約之權利；倘消費者於契約期限到期後始申請延展，
    則契約已屆止，基於保障消費者權利仍可繼續完成剩餘之教
    練課程，惟已無退費請求權等語，有該署108年8月22日臺教
    體署設（三）字第1080028733號函附卷可參（本院卷第177
    頁），而系爭教練課合約一至四業已約定契約起迄時間，且
    未限制消費者即原告提前終止合約之權利，即系爭應記載與
    不得記載事項第12條所規範對象，此結論亦與本院前開見解
    相同，原告主張前開函文為行政機關片面解釋無從拘束法院
    ，即有誤解；至原告固主張新冠肺炎期間有健康之疑慮無法
    進入健身房健身等語，然疫情指揮中心係於110年5月28日起
    提升臺灣疫情警戒至三級，並於同年7月27日調降至二級，
    為兩造所不爭執，是縱延展此2個月三級警戒之期間，原告
    終止契約之時間仍顯在其後，業已不得主張終止契約，準此
    ，原告前開主張仍非可採。
　4.原告固主張臺灣士林地方法院105年度湖小字第706號、臺灣
    台北地方法院106年度北消小字第44號、107年度消小上字第
    1號判決均肯認健身契約不得定有期限等語。然前開判決請
    求之基礎事實與本件並非相同，尚難比附援引，附此敘明。
　5.至原告又主張被告有不當得利之情形，然被告固因向原告收
    取相關費用而獲有利益，然乃以系爭教練課合約一至四為據
    ，並非無法律上之原因，從而，原告此部分主張，仍有誤解
    ，亦非可取。
　6.綜上，被告於系爭教練課合約一至四約定之課程有效期限後
    方為終止契約之申請，原告依約仍不得對已到期失效之系爭
    教練課程合約一至四主張終止契約而請求退費，是本件原告
    起訴主張終止前開教練課合約，並請求被告退費，尚屬無據
    ，並非可採。
　㈢違約金是否過高
　1.按「消費者依前項約定終止契約時，業者應就消費者已繳全
    部費用依下列方式之一退還其餘額：㈠扣除依簽約時單月使
    用費新臺幣元乘以實際經過月數（其有未滿15日者，以半個
    月計，逾15日者，以一個月計）之費用。㈡無法認定簽約時
    單月使用費者，按契約存續期間比例退還消費者已繳之費用
    ，作為退費金額。業者並得另外請求依退費金額百分之（不
    得逾退費金額之百分之20）計算之違約金，以賠償所受損失
    。㈢個人教練課程：因不可歸責於消費者事由（例如：業者
    解聘或教練辭職）而終止契約者，依簽約時單堂課程費用新
    臺幣元乘以實際使用堂數。無法認定簽約時單堂課程費用者
    ，以總費用除以總堂數計算（小數點無條件去除）。消費者
    並得另外請求以全部費用百分之計算之違約金。」系爭應記
    載與不得記載事項第壹點應記載事項第貳點不得記載事項第
    7條第2項訂有明文。次按「終止政策：您得於本合約書課程
    有效期間內隨時終止本合約，並按剩餘教練課程之費用扣除
    百分之20手續費辦理退費。…展延之課程或超過有效期限之
    課程均不得請求退費…。」系爭教練合約一至四第13點訂有
    明文。再次按當事人約定契約不履行之違約金過高者，法院
    固得依民法第252條以職權減至相當之數額，惟是否相當，
    仍須依一般客觀事實、社會經濟狀況及當事人所受損害情形
    ，以為酌定標準（最高法院69年度台上字第3792號民事裁判
    意旨參照）。查⑴系爭教練合約一至四所示教練課程雖有明
    確堂數與價格，但無法認定單月堂數與價格，且教練課程之
    購買涉及各該教練業績，堪認被告有相關業績獎金等成本支
    出；⑵另依前開系爭應記載及不得記載事項第壹點應記載事
    項第7條第2項第2款規定，手續費應以百分之20為上限，並
    非規定一律扣百分之20手續費，而被告就手續費之支出並未
    舉其他證據供本院調查，則原告主張應以10％為上限，尚非
    無稽，另系爭教練合約一至四剩餘價值如附表一所示尚有85
    ,492元未使用之事實，為兩造所不爭執，則原告請求被告退
    還金額為8,549元（計算式：85492*10％＝8549），即屬有據
    。
六、綜上所述，原告依系爭教練合約一至四之約定，請求被告給
    付8,549元，及自起訴狀繕本送達翌日（即110年11月30日，
    本院卷第131頁）起至清償日止，按年息百分之五計算之利
    息，為有理由，應予准許，逾此部分，難認無據，應予駁回
    。　
七、本件係小額程序所為被告一部敗訴之判決，依民事訴訟法第
    436條之20規定，被告敗訴部分應依職權宣告假執行。並依
    同法第392條第2項規定，依被告聲請宣告被告敗訴部分如供
    擔保，得免為假執行。　
六、本件為判決之基礎已臻明確，兩造其餘主張、陳述並所提證
    據，經審酌後，認均與本件之結論無礙，爰不再一一論述，
    附此敘明。
七、依民事訴訟法第436 條之19第1 項、第79條規定，本件訴訟
    費用額確定為1,000 元（即原告繳納之第一審裁判費1,000
    元），應由敗訴之被告負擔111元，餘由原告負擔。
中　　華　　民　　國　　111 　年　　4 　　月　　20　　日
              臺灣臺中地方法院臺中簡易庭
                              法　官陳航代
以上為正本，係照原本作成。
如不服本判決，應於送達後20日內，以判決違背法令為理由，向
本院提出上訴狀並表明上訴理由（上訴理由應表明一、原判決所
違背之法令及其具體內容；二、依訴訟資料可認為原判決有違背
法令之具體事實），如於本判決宣示後送達前提起上訴者，應於
判決送達後20日內補提上訴理由書（須附繕本）。 
中　　華　　民　　國　　111 　年　　4 　　月　　25　　日
                              書記官  廖鳳美